【裁判字號】    98,上訴,742
【裁判日期】    980526
【裁判案由】    偽造文書等
【裁判全文】
臺灣高等法院臺中分院刑事判決         98年度上訴字第742號
上  訴  人
即  被  告  午○○
上列上訴人因偽造文書等案件，不服臺灣彰化地方法院98年度訴
字第233號中華民國98年2月17日第一審判決（起訴案號：臺灣彰
化地方法院檢察署97年度調偵字第536號），提起上訴，本院判
決如下：
    主  文
上訴駁回。
    犯罪事實
一、午○○於民國（下同）95年5月20日，自任會首，召集民間
    互助會，採外標制，每會會款為新台幣（下同）2萬元，會
    期自95年5月20日起，至97年10月20日止，會首連同會員共
    計30會，並招攬壬○○、丑○○、乙○○、丙○○、辰○○
    、丁○○、甲○○、申○○、鎮慶公司、酉○○、卯○○寅
    ○○等會員加入，於每月20日，定期在彰化縣員林鎮○○路
    ○段298號開標，由標息最高者得標。詎於上述合會存續期間
    ，午○○因經營生意周轉困難，竟思以冒標之方式取得會款
    支用應急，乃意圖為自己不法之所有，而基於行使偽造私文
    書及詐欺取財之犯意，分別於附表所示之合會開標日（即冒
    標日期欄所示之日），利用擔任會首及主持開標之便，趁部
    分活會會員未到現場投標及參與開標之會員相互不熟悉，口
    頭佯稱有未到場會員囑託其代為投標，而先後在空白紙上偽
    造姓名、標息各如附表所示之虛列會員謝素珍、巳○○等二
    人之名義，或先後偽造真實會員己○○、庚○○、辛○○、
    戊○○等四人名義之姓名、標息等二種方式，偽造依民間合
    會習慣足以表示為該遭冒標會員以標示之利息標取該次合會
    用意之私文書（即標單），並將上開偽造之標單加入競價投
    標之行列而行使之，使其他活會會員誤信係虛列或被冒名之
    人投標且得標，而如期交付會款，足以生損害於虛列之謝素
    珍、巳○○等二人、被冒名之己○○、庚○○、辛○○、戊○○等四人及其他活會會員（冒標日期、標金及向活會會員
    詐取的會款，詳如附表所示），午○○因而合計詐得288 萬
    元（起訴書誤算為320萬元6600元）。嗣於96年10月間，午
    ○○因財務週轉不靈，突然停標倒會，經活會會員向其他會
    員查證後，始查悉上情。
二、案經壬○○、癸○○、酉○○、丑○○、乙○○、卯○○、
    寅○○、丙○○、辰○○、丁○○、甲○○、鎮慶公司、申
    ○○、子○○等人訴由臺灣彰化地方法院檢察署檢察官偵查
    起訴。
    理  由
一、證據能力之認定：
(一)按被告以外之人於偵查中向檢察官所為之陳述，除顯有不可
    信之情況外，得為證據，為刑事訴訟第159條第2項所明文規
    定。查證人壬○○、丑○○、乙○○、丙○○、甲○○、寅
    ○○、己○○、戊○○、謝宜芳等人，分別於97年2月5日及
    97年4月14日檢察官偵查中所為證述，業經具結，並無顯不
    可信之情況，依上開規定，自得為證據，並具證據能力。
(二)另按被告以外之人於審判外之陳述，雖不符刑事訴訟法第15
    9條之1至第159條之4之規定，而經當事人於審判程序同意作
    為證據，法院審酌該言詞陳述或書面陳述作成時之情況，認
    為適當者，亦得為證據，當事人、代理人或辯護人於法院調
    查證據時，知有第159條第1項不得為證據之情形，而未於言
    詞辯論終結前聲明異議者，視為有前項之同意，同法第159
    條之5亦定有明文。本案檢察官及被告均未曾爭執本判決所
    引用之下列各項證據之證據能力，復未於言詞辯論終結前聲
    明異議，本院審酌上開陳述作成時之情況，並無違法取證之
    瑕疵，復為證明被告偽造文書及詐欺犯行所必需，認以之作
    為證據為適當，揆諸上開規定，應認下列各項證據均有證據
    能力。
二、上揭犯罪事實，業據上訴人即被告午○○（下稱被告）迭於
    偵訊、原審及本院審理時均坦承不諱，核與證人即被害人壬○○、丑○○、乙○○、丙○○、甲○○、寅○○於檢察事
    務官、偵訊中之證述及證人即被害人己○○、戊○○、謝宜
    芳於檢察事務官訊問時之之證述情節相符，且有互助會會單
    1 紙在卷可稽，足見被告之自白與事實相符。本件事證明確
    ，被告上開犯行均堪認定。
三、新舊法比較：
(一)被告於附表編號一所示之行為後，刑法於94年2月2日修正公
    布，並自95年7月1日日施行，且刑法施行法於95年6月14 日
    增訂該法第1條之1規定，並同自95年7月1日施行。另按同於
    95年7月1日修正施行之刑法第2條規定，乃係關於新舊法比
    較適用之準據法，其本身無關行為可罰性要件之變更，故上
    開法律修正施行後，如有涉及比較新舊法之問題，即應逕依
    修正後刑法第2條第1項規定，為「從舊從輕」之比較。再法
    律變更之比較適用，比較時應就罪刑有關之共犯、未遂犯、
    想像競合犯、牽連犯、連續犯、結合犯、以及累犯加重、自
    首減輕暨其他法定加減（如身分加減）與加減例等一切情形
    ，綜其全部罪刑之結果而為比較；且就比較之結果，須為整
    體之適用，不能割裂分別適用各該有利於行為人之法律（最
    高法院95年度第8次刑事庭會議決議意旨參照）。
(二)本案附表編號一所適用之新舊法比較如下：
１．修正前刑法第55條關於牽連犯之規定，業已修正刪除，犯一
    罪而其方法或結果之行為，均在新法施行前者，新法施行後
   ，應依新法第2條第1項之規定，適用最有利於行為人之法律
   （最高法院95年度第8次刑事庭會議決議第5點第3項參照）。
   經比較新、舊法結果，應以被告行為時之法律即修正前第55
   條規定論以牽連犯，最有利於被告（臺灣高等法院95 年5月4
   、5日座談會第9號決議參照）。
２．刑法第33條第5款關於罰金刑之規定，由「罰金：1元以上」
    修正為「罰金：新臺幣1千元以上，以百元計算之」，應依
    刑法第2條第1項規定，適用最有利於行為人之法律（最高法
    院95年度第8次刑事庭會議決議參照）。刑法第339條第1項
    之詐欺取財罪關於「或科或併科1千元以下罰金」之罰金刑
    部分，經比較新、舊法結果，應以被告行為時之法律即修正
    前第33條第5款規定，最有利於被告。
３．比較時應就罪刑有關之共犯、未遂犯、想像競合犯、牽連犯
    、連續犯、結合犯，以及累犯加重、自首減輕暨其他法定加
    減原因（如身分加減）與加減例等一切情形，綜其全部罪刑
    之結果而為比較（最高法院95年度第8 次刑事庭會議決議第
    一點第四項參照）。經綜合比較新、舊法之結果，本件被告
    行為後之新法並未較為有利，則依刑法第2 條第1 項前段規
    定，本案自應適用被告附表編號一行為時之法律即修正前刑
    法之規定。
４．又修正後刑法於95年7月1日施行前，刑法分則編有關罰金刑
    之貨幣單位係銀元，且應依罰金罰鍰提高標準條例第一條之
    規定，按各該具體條文制定或修正之先後，定其罰金刑部分
    提高之倍數。惟因刑法施行法業已增訂第1條之1，規定：「
    中華民國94年1月7日刑法修正施行後，刑法分則編所定罰金
    之貨幣單位為新臺幣。94年1月7日刑法修正時，刑法分則編
    未修正之條文定有罰金者，自94年1月7日刑法修正施行後，
    就其所定數額提高為30倍。但72年6月26日至94 年1月7日新
    增或修正之條文，就其所定數額提高為3倍」，亦即自95年7
    月1日起，刑法分則編所定罰金之貨幣單位，由原來之銀元
    改為新臺幣，且94年1月7日刑法修正時，刑法分則編未修正
    之條文定有罰金者，自95年7月1日起，有關罰金之數額提高
    為30倍。換言之，刑法施行法第1條之1施行後，罰金刑之貨
    幣單位雖有「銀元」、「新臺幣」之更異，惟適用結果之罰
    金刑最高額度則無二致。再參照刑法施行法第1條之1之立法
    說明：「考量新修正之刑法施行後，不再適用現行法規所定
    貨幣單位折算新臺幣條例，為使罰金數額趨於一致，避免衍
    生新舊法比較適用問題，以緩和實務適用法律之衝擊，於不
    變動罰金數額之前提下，爰為第2項規定。」，可知本條規
    定之目的，即在於避免就罰金之提高部分再比較新舊法，應
    屬修正後刑法第2條之特別規定，而應優先適用，毋庸再依
    修正後刑法第2條第1項之規定，比較刑法施行法第1條之1及
    罰金罰鍰提高標準條例第1條之規定何者有利於被告，附此
    敘明。
５．關於定應執行刑之問題，刑法第51條第5款已修正數罪併罰
    定其應執行者：「宣告多數有期徒刑者，於各刑中之最長期
    以上，各刑合併之刑期以下，定其刑期。但不得逾30年。」
    ，與舊法規定之數罪併罰定其應執行者：「宣告多數有期徒
    刑者，於各刑中之最長期以上，各刑合併之刑期以下，定其
    刑期。但不得逾20年。」之規定有所不同，此為影響行為人
    刑罰之法律效果，是被告於附表編號一行為後法律已有所變
    更，經比較新舊法之結果，自以舊法規定之定應執行刑之上
    限為20年對行為人較為有利。
四、論罪部分：
(一) 按冒用他人名義書寫標單，冒標他人之互助會，茍標單上
     僅書寫被冒標者之姓名及所出利息之金額，就其內容本身
     並不足以獨立表示一定用意之證明，如非依民間互助會之
     習慣，尚無從認定其上之文字，係用以表示該名義人願出
     所書金額之利息以標取互助會會款之證明，則非刑法第210
     條所規定之私文書，而係同法第220條第1項以文書論之準
     私文書（最高法院89年度台上字第7199號判決意旨參照）
     。本件被告偽造之標單共6張，其上僅書寫被冒標者之姓名
     及欲投標之金額，並無其他足資令人辨識上開文書即為標
     單之意旨，必須依民間合會之習慣，始能用以表示該名義
     人願出所書金額之利息以標取合會會款之證明，故應係刑
     法第220條第1項規定之準私文書。次按民間互助會，除有
     特別約定外，僅係會首與會員間訂立之契約，會員與會員
     間並無法律關係存在。而已得標會員，依據其與會首間之
     契約，無論何人得標，均有按期繳交會款之義務，故會首
     冒名盜標，其詐欺之對象，應僅限於未得標之會員，對已
     得標會員，無詐欺可言（最高法院86年度台上字第4835號
     判決意旨參照）。本件被告分別於附表編號一至六所示之
     開標日，未得活會會員辛○○、庚○○、己○○、戊○○
     之同意，擅自冒用其等之名義，並冒用虛列會員謝素珍、
     巳○○之名義、以如附表編號一至六「冒標標金欄」所示
     之金額得標，並將此與事實不符之訊息傳達予其他活會會
     員，以圖取得其等當次之會款，致使各該活會會員、告訴
     人陷於錯誤，而交付該期會款予被告，核被告各次之所為
     ，均係犯刑法第216條、第210條、第220條第1項之行使偽
     造準私文書罪及同法第339條第1項之詐欺取財罪。
(二)被告偽造謝素珍、巳○○、辛○○、庚○○、己○○、戊○○署押乃偽造準私文書之階段行為；又其偽造標單後復持以
    行使，其偽造之低度行為應為行使之高度行為所吸收，均不
    另論罪。被告於當次開標時之詐欺行為，其詐欺對象包括當
    次被冒標之活會會員、前次被冒標之會員及其他活會會員，
    為同種想像競合犯，應依刑法第55條規定，從一重仍依詐欺
    取財罪處斷。被告所犯如附表編號一所示之行使偽造準私文
    書及詐欺取財2罪間，具有方法、目的關係，為牽連犯，應
    依修正前刑法第55條後段牽連犯之規定，從較重之行使偽造
    準私文書罪處斷。又被告所犯如附表編號二至六所示各係以
    單一冒標以詐取合會金之犯行，觸犯上開數罪名，為想像競
    合犯，應依刑法第55條規定，從一重之行使偽造準私文書罪
    處斷。
(三)被告所犯如附表編號一所示之於95年6月30日以前所犯之行
    使偽造準私文書罪，與被告其餘於95年7月1日以後所為之行
    使偽造準私文書罪，因95年7月1日以後所為多次行使偽造準
    私文書罪，係在前述刑法修正後，已無法與前開刑法修正前
    之犯行論以連續犯，則被告附表編號一與被告於95年7月1日
    以後之附表編號二至六，所為之行使偽造準私文書，犯意個
    別，行為亦不同，應分論併罰。
五、原審以被告罪證明確，因而適用刑法第2條第1項、第216條
    、第210條、第220條、第339條第1項、第55條，修正前刑法
    第55條後段、第51條第5款，刑法施行法第1 條之1 ，中華
    民國96年罪犯減刑條例第2條第1 項第3 款、第7 條、第11
    條等規定，並審酌被告並無犯罪前科，有臺灣高等法院被告
    前案紀錄表1份在卷可參，素行尚佳；惟其利用會員之信任
    關係，冒用他人名義出標，並標得會款，使被害人辛苦積蓄
    ，甚難求償，所受損害匪淺，迄今尚未賠償被害人所受全部
    損害，惟其於犯後坦承犯行，態度尚佳等一切情狀，分別量
    處如附表所之刑，並說明：被告於附表編號一至五之行為後
    ，中華民國96年罪犯減刑條例業經公布，並自96年7月16日
    起施行，被告所犯詐欺取財罪部分，雖屬該條例第3條所列
    舉宣告刑如逾1年6月而不予減刑之罪，然因與另犯之行使偽
    造私文書罪具裁判上一罪關係，並經從一重依行使偽造私文
    書罪處斷後，宣告刑並未逾1年6月，且其犯罪在96年4月24
    日之前，爰依該條例第2條第1項第3款、第7條之規定，減其
    宣告刑2分之1，並與其餘不得減刑之罪所處之刑，依修正前
    刑法第51條第5款之規定，定其應執行之刑，以示懲儆及至
      於偽造之謝素珍、巳○○、辛○○、庚○○、己○○、戊○○標單共6張及其上偽造之「謝素珍」、「巳○○」、「
    辛○○」、「庚○○」、「己○○」、「戊○○」署押各1
    枚，因未經扣案，且該互助會之標單皆於開標完畢後即予丟
    棄一節，已據被告供述在卷；再者，參酌互助會標單率於開
    標後即當場丟棄未予留存之一般標會慣例，堪認上開標單應
    已滅失而不存在，為免徒生執行之困難，爰不予宣告沒收。
    而該偽造標單上所偽造「謝素珍」、「巳○○」、「辛○○
    」、「庚○○」、「己○○」、「戊○○」之署押各1枚，
    已因該標單滅失亦隨之滅失，自無從依刑法第219條規定為
    沒收之宣告，併此敘明。經核認事用法，並無不合，量刑亦
    妥適。被告以：其上開所為應處1罪，原審卻以處以6罪且其
    雖不法取得288萬元，惟上開6會冒標後，該6會其並均繳至
    96年9月止，總計該6會所繳之會款共1百28萬8千5百元，原
    審量刑時未及考量等詞，提起上訴，指摘原判決不當云云。
    惟查：(一)被告附表編號2至6部分，所犯係於95年7月1日以
    後，係在前述刑法修正後，已無法與前開附表編號1刑法修
    正前之犯行論以連續犯，是被告附表編號1之1次與95年7月1
    日以後所為之5次行使偽造準私文書，犯意個別，行為不同
    ，應分論併罰，被告辯稱係1罪並不足取。(二)被告即令有
    於上開6會冒標後，各會均並繳至96年9月止，總計該6會所
    繳之會款共1百28萬8千5百元等情，惟被告若不為此途，被
    告會更早被發現，而無法遂行其後之犯行，況此部分對於其
    詐欺如附表所示之活會會員會款金額之計算亦無影響，原審
    又已審酌被告犯後坦承犯行，態度尚佳，而為量處刑度，再
    加上被告至今仍未賠償告訴人，原審量刑尚稱妥適，被告以
    此認原審量刑過，亦不足採。是其上訴並無理由，應予駁回
    。
據上論結，應依刑事訴訟法第三百六十八條，判決如主文。
本案經檢察官未○○到庭執行職務。
中    華    民    國    98    年    5    月    26     日
            刑事第三庭  審判長法  官  王  增  瑜
                              法  官  廖  柏  基
                              法  官  吳  進  發
以上正本證明與原本無異。
如不服本判決應於收受送達後十日內向本院提出上訴書狀，其未
敘述上訴理由者，並得於提起上訴後十日內向本院補提理由書（
均須按他造當事人之人數附繕本）「切勿逕送上級法院」。
                              書記官  柯  孟  伶
中    華    民    國    98    年    5    月    27     日
附表
┌───┬─────┬────┬────┬─────────┬──────────┐
│編號  │被冒標會員│冒標日期│冒標標金│詐欺活會會員會款  │    主      文      │
│      │及會單編號│        │        │金額（新台幣／元）│                    │
│      │          │        │        │                  │                    │
├───┼─────┼────┼────┼─────────┼──────────┤
│  一  │24.謝素珍 │95年6月 │2500元  │27位會員（30會- 會│午○○行使偽造私文書│
│      │（虛列會員│（第2標 │        │首- 虛列之會員謝素│，足以生損害於他人，│
│      │）        │）      │        │珍- 虛列之會員謝宜│處有期徒刑陸月，減為│
│      │          │        │        │芳）之會款＝27*2萬│有期徒刑參月。      │
│      │          │        │        │元）＝54萬元      │                    │
├───┼─────┼────┼────┼─────────┼──────────┤
│  二  │27.巳○○ │95年8月 │2300元  │26位會員（30會- 會│午○○行使偽造私文書│
│      │（虛列會員│（第4標 │        │首- 虛列之會員謝素│，足以生損害於他人，│
│      │）        │）      │        │珍- 虛列之會員謝宜│處有期徒刑陸月，減為│
│      │          │        │        │芳- 已得標之死會會│有期徒刑參月。      │
│      │          │        │        │員江蜂）之會款＝26│                    │
│      │          │        │        │*2萬元＝52萬元    │                    │
├───┼─────┼────┼────┼─────────┼──────────┤
│  三  │5.辛○○  │95年10月│2900元  │25位會員（30會- 會│午○○行使偽造私文書│
│      │          │（第6標 │        │首- 虛列之會員謝素│，足以生損害於他人，│
│      │          │）      │        │珍- 虛列之會員謝宜│處有期徒刑陸月，減為│
│      │          │        │        │芳- 已得標之死會會│有期徒刑參月。      │
│      │          │        │        │員江蜂、許家美）之│                    │
│      │          │        │        │會款＝25*2萬元＝50│                    │
│      │          │        │        │萬元              │                    │
├───┼─────┼────┼────┼─────────┼──────────┤
│  四  │4.庚○○  │96年1月 │2800元  │23位會員（30會- 會│午○○行使偽造私文書│
│      │          │（第9標 │        │首- 虛列之會員謝素│，足以生損害於他人，│
│      │          │）      │        │珍- 虛列之會員謝宜│處有期徒刑陸月，減為│
│      │          │        │        │芳- 已得標之死會會│有期徒刑參月。      │
│      │          │        │        │員江蜂、許家美、何│                    │
│      │          │        │        │明家、張晉彰）之會│                    │
│      │          │        │        │款＝23*2萬元＝46萬│                    │
│      │          │        │        │元                │                    │
├───┼─────┼────┼────┼─────────┼──────────┤
│  五  │21.戊○○ │96年3月 │2600元  │22位會員（30會- 會│午○○行使偽造私文書│
│      │          │（第11標│        │首- 虛列之會員謝素│，足以生損害於他人，│
│      │          │）      │        │珍- 虛列之會員謝宜│處有期徒刑陸月，減為│
│      │          │        │        │芳- 已得標之死會會│有期徒刑參月。      │
│      │          │        │        │員江蜂、許家美、何│                    │
│      │          │        │        │明家、張晉彰、何慶│                    │
│      │          │        │        │裕）之會款＝22*2萬│                    │
│      │          │        │        │元＝44萬元        │                    │
├───┼─────┼────┼────┼─────────┼──────────┤
│  六  │3.己○○  │96年5月 │2800元  │21位會員（30會- 會│午○○行使偽造私文書│
│      │          │（第13標│        │首- 虛列之會員謝素│，足以生損害於他人，│
│      │          │）      │        │珍- 虛列之會員謝宜│處有期徒刑陸月。    │
│      │          │        │        │芳- 已得標之死會會│                    │
│      │          │        │        │員江蜂、許家美、何│                    │
│      │          │        │        │明家、張晉彰、何慶│                    │
│      │          │        │        │裕、何耀都）之會款│                    │
│      │          │        │        │＝21*2萬元＝42萬元│                    │
├───┴─────┴────┴────┴─────────┼──────────┤
│ 詐欺金額合計：288萬元                                    │                    │
├─────────────────────────────┴──────────┤
│會期：95年5月20日起至97年10月20日止                                             │
│會員人數：包括會首30會                                                          │
│投標方式：外標制                                                                │
│會款：20,000元                                                                  │
│開標時間：每月20日晚上7時30分                                                   │
│開標地點：彰化縣員林鎮○○路○段298號                                            │
└────────────────────────────────────────┘


司法院資訊處製作；財團法人民間司法改革基金會備份。
